最高法院刑事判決　　　　　　　　　　　　　　　　九十一年度台上字第七五八號
　　上　訴　人　甲○○
　　選任辯護人　張淑琪律師
右上訴人因妨害自由案件，不服台灣高等法院台中分院中華民國八十八年十二月八日
第二審判決（八十八年度上訴字第一五八五號，起訴案號：台灣台中地方法院檢察署
八十七年度偵字第九八○二號），提起上訴，本院判決如左：
    主  文
上訴駁回。
    理  由
按刑事訴訟法第三百七十七條規定，上訴於第三審法院，非以判決違背法令為理由，
不得為之。是提起第三審上訴，應以原判決違背法令為理由，係屬法定要件。如果上
訴理由狀並未依據卷內訴訟資料，具體指摘原判決不適用何種法則或如何適用不當，
或所指摘原判決違法情事，顯與法律規定得為第三審上訴理由之違法情形，不相適合
時，均應認其上訴為違背法律上之程式，予以駁回。本件上訴意旨略稱：(一)原審援引
告訴人羅冠傑之指訴，及證人謝政憲、陳攀順之證言為判決基礎，但於審判期日僅向
上訴人提示上開告訴人及證人之供述筆錄，並未宣讀其內容或告以要旨。(二)告訴人羅
冠傑、證人謝政憲於警訊時均未言及上訴人有強拉羅冠傑上車之事實，按案重初供，
依二人於警訊時之供述，對照證人陳攀順於原審證稱：「沒有（看到那些人要押羅冠
傑上車）」等語，足證上訴人並無妨害自由之犯行，原審對陳攀順之上開有利之證言
未予採信，復未說明其理由。(三)原判決認定上訴人夥同五不詳姓名之人共犯本件妨害
自由罪，但對上訴人與該五名共犯如何謀議犯罪？何時於何地謀議？及其謀議內容？
如何分擔犯罪？均未調查說明；對上訴人是否自行驅車前往？駕駛幾輛車？強拉羅某
上那輛車？該車之車號？型式？顏色等項，均無隻字之說明。(四)縱依原判決之認定，
上訴人係欲令羅冠傑共赴他處談判債務問題，雙方因而拉扯，但上訴人之目的既在迫
令被害人行無義務之事，雖進而與被害人拉扯，亦不過為強制其行無義務之事之手段
，所為尚未達到剝奪被害人行動自由階段。(五)上訴人已於民國八十八年八月二十五日
與被害人達成和解，上訴人事後已有積極彌過之舉，原審未予審酌云云。
惟查：原判決綜核被害人羅冠傑之指訴，證人謝政憲、陳攀順之證詞等證據，並參酌
全案卷證資料，本於事實審法院推理之作用，認定上訴人有共同以非法方法剝奪人之
行動自由未遂之犯行，已說明其採證認事之理由，所為論斷，亦均有卷內資料可資覆
按，從形式上觀察並無違背法令之情形。且查：(一)所謂直接審理，係指在公判庭直接
調查之證據，始有證據能力，而得採為判決之基礎而言。本件原判決援引告訴人羅冠
傑，證人謝政憲、陳攀順之證言為判決基礎，雖未於審判期日向上訴人宣讀其供述內
容，或告以要旨，但既已將供述筆錄逐一向上訴人提示，令陳述意見命為辯論，已予
上訴人辯解之機會，與直接審理主義之精神即無相悖。(二)我刑事訴訟法採自由心證主
義，證據之證明力委由法院自由判斷，並無所謂之「案重初供」，本件告訴人羅冠傑
及證人謝政憲於警訊時固未言及上訴人有強拉羅冠傑上車之事實，但於檢察官偵查時
既已為指訴及證述，原審予以採信，與證據法則自難謂有違。又證人前後之供述雖未
盡一致，甚或有矛盾之處，但法院衡情酌理，予以取捨，苟無違經驗法則或論理法則
，即難率指為違法。本件證人陳攀順於原審初雖稱：「沒有（看到那些人要押羅冠傑
上車）」，但旋又改稱：「甲○○有拉他，有二、三人拉羅冠傑，都是空手拉」、「
拉扯地點距停車地點二、三公尺」等語（原審卷第四十四頁反面），其所供前後不一
，原審乃衡情酌理，予以取捨，採信其其後之證言，茲上訴意旨對原審之論斷究係違
背如何之經驗法則或論理法則，既未依據卷內資料為具體之指摘，徒執原審已捨棄不
採之證據，據指原判決違法，自非適法之第三審上訴理由。況刑事訴訟法第三百十條
第二款所謂有罪之判決書，對於被告有利之證據不採納者，應說明其理由，係指就單
一證據之各別證據價值判斷有不同時，應說明如何不採納其中某一個別證據之理由而
言。例如甲、乙、丙證人三人就同一待證事實各自為不同之證明內容，對於其中某一
證人所為有利於被告之證言如不採納時，應說明不予採納之理由，否則其判決理由即
屬不備；如果同一證人前後供述證言彼此不能相容時（如本件證人陳攀順初為上訴人
有利之證言，繼為不利之證詞），則採信同一證人之部分證言時，當然排除其他部分
證言，此為法院取捨證據法理上之當然結果，縱未於判決理由內說明捨棄他部分證言
而僅說明採用某部分證言之理由，於判決本旨亦無影響，此與判決理由不備尚有未合
，上訴意旨此部分所指，亦嫌誤會。(三)犯罪之謀議，除共同正犯中之同謀犯，因其並
未參與犯罪構成要件之實施行為，僅係以其參與犯罪之謀議為其犯罪構成要件之要素
，故須以嚴格之證據證明其參與謀議外，其餘參與分擔犯罪構成要件行為之共同正犯
，對其事前有無參與犯罪之謀議行為，無須明白認定，詳細記載，自無庸為證據之證
明。原判決既認定上訴人與該五名不詳姓名之人係參與分擔犯罪行為實施之一般共同
正犯，而非同謀共同正犯之同謀犯，對於上訴人及共犯間參與實施犯罪行為前有無共
同謀議及何時在何處謀議等非待證事實，自無庸認定及為證據之證明。又本件待證事
實端在上訴人及共犯有無強拉羅冠傑上車，以非法方法剝奪其行動自由，至上訴人究
係如何抵達案發現場？有無駕車？駕幾部車及其車型、車號等項，因與待證事實無關
，原審未予調查及說明，於法亦難謂有違。(四)犯罪後有無與被害人和解，與犯罪構成
要件要素無涉，難以原審就此未予審酌為違背法令，況原審對此亦已予審酌，認「無
從為被告（上訴人）有利之認定」，並非未予審酌（原判決第五頁第一行，按第一審
亦未就有無和解一節，列為量刑審酌之依據）。其餘上訴意旨指其縱有如原判決認定
之事實，但目的既在迫令被害人行無義務之事，所為尚未剝奪被害人之行動自由云云
，係以自己之說詞為單純之事實上爭辯，非適法之第三審上訴理由。綜上所述，本件
上訴意旨所指，均與法律規定得為第三審上訴理由之情形不相適合，其上訴違背法律
上之程式，應予駁回，其牽連犯傷害罪部分，因核屬刑事訴訟法第三百七十六條第一
款之案件，依該法條規定，既經第二審判決，不得上訴於第三審法院，牽連之重罪（
剝奪人之行動自由）部分，上訴人之上訴既不合法，無從為實體上之審理，輕罪（傷
害）部分，自亦無從適用審判不可分之法理，併同為實體上之審判，亦應從程序上予
以駁回，附此明。
據上論結，應依刑事訴訟法第三百九十五條前段，判決如主文。
中      華      民      國    九十一    年      二      月      七      日
                              最高法院刑事第二庭
                                  審判長法官  莊  來  成
                                        法官  謝  俊  雄
                                        法官  蘇  振  堂
                                        法官  賴  忠  星
                                        法官  張  清  埤
      右正本證明與原本無異
                                              書  記  官
中      華      民      國    九十一    年      二      月     二十     日
